【裁判字號】    88,自,195
【裁判日期】    890302
【裁判案由】    詐欺
【裁判全文】
臺灣桃園地方法院刑事判決                          八十八年度自字第一九五號
    自  訴  人  乙○○
    被      告  甲○○
右列被告因詐欺案件，經自訴人提起自訴，本院判決如左：
        主  文
甲○○無罪。
        理  由
一、自訴意旨略以：被告甲○○於民國八十七年三月間，明知其已債台高築，不具清
    償能力，知悉自訴人楊明德刻招攬互助會，竟意圖為自己不法之所有，基於詐欺
    之犯意，向自訴人誆稱其生意興隆，並以為擴大營業，急需資金為由取信於自訴
    人，致自訴人不疑，因此陷於錯誤，遂允以被告及其女友林敏如名義各加入一會
    （計二會），詎被告先後於八十七年四月十日及八十七年八月十日分別以標金新
    台幣（下同）五千元及四千元競標，共計取得會款六十八萬五千三百元，迺被告
    競標得款後，即拒不支付死會會款，經自訴人向被告追索後，被告竟置之不理，
    自訴人不甘遂前往被告所開設之瓦斯行，發現被告早已逃匿無蹤，自訴人至此始
    知受騙，因認被告涉有刑法第三百三十九條第一項之普通詐欺罪嫌云云。
二、按犯罪事實應依證據認定之，無證據不得推定其犯罪事實；又不能證明被告犯罪
    者，應諭知無罪之判決，刑事訴訟法第一百五十四條、三百零一條第一項分別定
    有明文；再認定不利於被告之事實，須依積極證據，苟積極證據不足為不利於被
    告事實之認定時，即應為有利於被告之認定，更不必有何有利之證據，最高法院
    三十年上字第八一六號著有判例可資參照；其次，刑法第三百三十九條第一項之
    詐欺取財罪，係屬於「意圖犯」，是其主觀不法構成要件，除須有構成要件故意
    外，尚須具備特定意圖，始足當之，而「意圖」本身乃是一種具獨立性之「特殊
    主觀要素」，屬於行為內部之特別心理形成過程或狀態，而與一般性構成要件之
    「故意」不同，易言之，「意圖」乃係以目標導向而致力於構成要件所定結果之
    實現，屬於「直接故意」之層升形態，而超過其內心之傾向。
三、查自訴人認被告涉有刑法第三百三十九條第一項之普通詐欺罪嫌無非以：(1)、被
    告避不見面；(2)、互助會單乙紙；(3)、收據二紙等為據。
四、經查：
   （一）、自訴人迭於本院八十八年十二月二十二日及八十九年一月五日調查時指
           稱，被告係因入監執行，始無法繳交會款，且被告於入監執行前繳交會
           款情形均正常等語，足見被告係因入監執行始無法繼續正常繳交死會會
           款無訛。
   （二）、又自訴人於本院八十九年一月五日及二月十六日審理中又指稱，被告於
           八十八年二月十日迄八十八年九月十日止該段期間，有委請其姐江美麗
           代為繳交一半之死會會款等語，益見被告果有詐欺自訴人之不法意圖，
           何須於入監期間，再委請其姐江美麗向自訴人繳交一半之死會會款？
   （三）、再被告係自八十七年九月八日起迄八十八年五月五日，先後在監接受觀
           察、勒戒、強治戒治及竊盜徒刑等處遇，有臺灣桃園監獄八十八年十二
           月二十九日桃監澄總字第○四七三六號函附受刑人及被告資料查詢二紙
           在卷足憑，另被告自競標取得會款後至八十八年一月十日止均有委請其
           姐江美麗代為正常繳交死會款款乙節，亦據自訴人於本院八十九年二月
    十六日審理中指述無誤，足徵被告果有詐欺自訴人之犯意，何須自八十
           七年九月八日入監執行後，仍繼續委請其姐江美麗代為正常繳交死會會
           款至八十八年一月十日止？
   （四）、況遲延支付會款之原因甚夥，如債務人一時失業謀生不易，週轉不靈，
           為他人倒債拖累、經濟能力突然欠佳等，是究不得因債務人一有遲延支
           付會款之情事，即遽以推論被告存有意圖為自己不法所有之主觀違法要
           素存在，蓋二者之間，並不存有邏輯上「等價同值」之全稱相應關係，
           亦即能否單以遲延支付會款即率予反面推論被告具有「意圖為自己不法
           所有」之主觀不法意圖存在，實令人難謂無疑。
   （五）、況自訴人所提之乙紙互助會單及二紙收據，亦僅能證明被告有加入自訴
           人所招集之互助會及被告有先後於八十七年四月十日及八十七年八月十
           日競標取款之情而已，得否單憑該紙互助會單及二紙收據即遽跳躍至被
           告存有意圖為自己不法所有之主觀違法要素，實要非無疑。
   （六）、矧自訴人另認因被告「避不見面」，故認被告有意圖為自己不法所有之
           意圖云云，然查，為何「避不見面」即認被告有意圖為自己不法所有之
           意圖，二者間究有何關連性、因果性？復且被告係設籍於臺南縣楠西鄉
           ○○路三八二號，有臺南縣楠西鄉戶政事務所八十八年十二月一日（八
           八）南縣楠戶字第一二○七號函附戶籍謄本乙紙在卷足憑，自訴人究有
           無前去被告住居地向被告追償，亦無積極證據足資證明，堪信以「避不
           見面」乙情，即遽謂行為人有意圖為自已不法所有之犯意，其思考邏輯
           、推演能力似不免過於素樸可愛。
   （七）、此外復查無其他積極證據足認被告涉有刑法第三百三十九條第一項詐欺
           取財之犯行，核屬不能證明被告犯罪，爰依首開刑事訴訟法之規定及判
           例之意旨，諭知被告無罪之判決。
四、程序部分：按法院認為應諭知無罪之案件，被告經合法傳喚無正當理由不到庭者
    ，得不待其陳述逕行判決，刑事訴訟法第三百零六條定有明文，查本件被告業經
    本院於八十九年一月十三日合法送達在案，有本院送達證明乙紙在卷足憑，茲被
    告經本院合法傳喚，既無正當理由不到庭應訊，爰依上開刑事訴訟法第三百零六
    條之規定，不待其陳述逕行判決，附此敘明。
據上論斷，應依刑事訴訟法第三百四十三條、第三百零一條第一項、第三百零六條，
判決如主文。
中      華      民      國    八十九    年      三      月      二      日
                                臺灣桃園地方法院刑事第四庭
                                         法  官   林信旭
右正本證明與原本無異。
如不服本判決，應於判決送達後十日內，向本院提出上訴狀。
                                         書記官   吳一凡
中      華      民      國    八十九    年      三      月      十四    日


司法院資訊處製作；財團法人民間司法改革基金會備份。
